# Export grafů

```{r setup}
#| message: false
#| echo: false

library(tidyverse)
countries <- read_csv("data-raw/countries.csv")
```

Poté, co jsme si vypiplali náš graf do nejmenšího detailu ho zbývá pouze vyexportovat z R pro další užití. V této kapitole si ukážeme, jak naše grafy exportoved ve správných rozměrech a formátu. Jako příklad nám poslouží následující graf, zobrazjící vztah mezi indexem lidského rozvoje a nadějí na dožití:

```{r plot-example}
#| fig-asp: 0.5
#| warning: false

hdi_life_plot <- ggplot(countries,
                        aes(x = hdi, y = life_exp)) +
                 geom_point()

hdi_life_plot
```

## Export pomocí `ggsave()`

Grafy vytvořené pomocí balíčku `ggplot2` je možné uložit pomocí funkce `ggsave()`. Hlavními argumenty této funkce jsou `plot` a `filename`. Pomocí prvního z argumentů určíme, jaký graf chceme exportovat, pomocí druhého název souboru (včetně koncovky). Pokud bychom chtěli uložit graf do jiné složky, než je náš pracovní adresář, využijeme argument `path`. Dále je možné určit rozměry grafu, pomocí argumentů `width` a `height`. Jednotky, ve kterých jsou rozměry grafu definovány, upravujeme pomocí argumentu `unit`. Na výběr máme centimetry (`"cm"`), milimetry (`"mm"`), palce (`"in"`) a pixely (`"px"`). Formát exportovaného obrázku je možné nastavit pomocí `device`, na výběr máme jak formáty rasterové grafiky (např. `png` a `jpeg`), tak vektorové (`svg` nebo `wmf`). V případě, že exportujeme graf jako rasterový obrázek, je nutné ještě zvolit vhodné rozlišení, čehož docílíme pomocí argumentu `dpi`. *"Dots per Inch"* je (dnes možná lehce archaická) míra, udávající počet kapek inkoust na jeden palce při tisku obrázku. Pro tisk na papír rozměru A4 se zpravidla využívá `dpi = 300`, pro obrazovky s vysokým rozlišením (retina) poté `dpi = 600`.

Následující příkaz uloží graf `hdi_life_plot` jako soubor `hdi_life_plot.png` do složky `plots`. Graf bude exportován v png formátu, s rozměry 14x10 centimetrů. Protože plánujeme graf vložit do textového dokumentu, nastavíme rozlišení na 300 DPI.

```{r gsave}
#| eval: false

ggsave(plot = hdi_life_plot,
       filename = "hdi_life_plot.png",
       path = "plots",
       device = "png",
       units = "cm",
       width = 14,
       height = 10,
       dpi = 300)
```

## Rasterová versus vektorová grafika

Jedním z důležitých rozhodnotí při exportu grafů je volba formátu, ve kterém budou uloženy. Obecně máme dvě volby: rasterové a vektorové obrázky.

Rasterové obrázky jsou složeny z velkého množství malých čtverečků, které dohromady skládají celkový obraz. Jedná se o typ obrázku, který používá například fotoaparát vašeho mbilního telefonu. Výhodou rasterové grafiky je schopnost uchovávat komplexní obrázky v malých souborech. Naopak nevýhodou je, že rozlišení i rozměry rasterových obrázku jsou pevně dané. Pokud bychom rasterový obrázek příliš přiblížili, dojde ke ztrátě detailu. Změna rozměrů zase obrázek může zdeformovat.

Vektorové obrázky jsou souborem matematických funkcí, které vykreslují celkový obraz. S vektorou grafikou se setkáte nejčastěji v profesionálním grafickém softwaru, ať už v kontextu grafického designu nebo tisku. Výhodou vektorové grafiky je, že možné dynamicky upravovat rozměry grafu. Obrázky je také možné upravovat i po jejich exportu a budou také vždy perfektně ostré, protože jejich rozlišení je vypočítáváno dynamicky. Nevýhodou je relativně velké množství úložného prostoru, které vyžadují.

V praxi se nejčastěji setkáte s rasterovými obrázky, pokud budete vytvářet grafy vlastní potřebu (např. do školní práce nebo malého reportu). Naopak pokud spolupracujete s grafikem, jehož prací je vypiplat vaše výstupy k dokonalosti, exportem grafů do vektorové grafiky dotyčnému usnadníte mnoho práce.
