# Vizualizace numerických proměnných

```{r import}
#| echo: false
#| message: false

library(tidyverse)
countries <- read_csv("data-raw/countries.csv")
```

V předchozí kapitole jsme si ukázali nejčastější způsoby vizualizace kategorických proměnných, v této se pustíme do proměnných numerických.

## Vizualizace jedné proměnné

Numerické proměnné jsou zpravidla vizualizovány pomocí histogramu, tedy sloupcové grafu, který zobrazuje frekvenci jednotlivých hodnot shluknutých do menšího počtu kategorií (v angličtěně zvaných *bins*). Vytvoření histogramu je přímočaré:

```{r geom-histogram}
#| warning: false
#| fig-asp: 0.5

ggplot(countries,
       aes(x = life_exp)) +
  geom_histogram()
```

Počet kategorií je možné kontrolovat pomocí jednoho ze dvou argument. Prvním z nich je `bins`, pomocí kterého je možné kontrolovat celký počet kategorií. Například, pro 15 kategorií zvolíme následující:

```{r geom-histogram-bins}
#| warning: false
#| fig-asp: 0.5

ggplot(countries,
       aes(x = life_exp)) +
  geom_histogram(bins = 15)
```

Druhým argumentem je `binwidth`, pomocí kterého je možné specifikovat šířku jednotlivých kategorií. Pokud chceme, aby kategorie měli šířku jednoho (v našem případě) roku, použijeme následující kód:

```{r geom-histogram-binwidth}
#| warning: false
#| fig-asp: 0.5

ggplot(countries,
       aes(x = life_exp)) +
  geom_histogram(binwidth = 1)
```

::: callout-tip
Někteří lidé preferují, když jsou jednotlivé kategorie (*bins*) vizuálně oddělené. Toho můžeme docílit tak, že nastavíme barvu manuálně:

```{r histogram-color}
#| warning: false
#| fig-asp: 0.5

ggplot(countries,
       aes(x = life_exp)) +
  geom_histogram(binwidth = 1, color = "white")

```
:::

Alternativou k histogramu je graf hustoty (*density plot*). Ty na rozdíl od histogramů nekategorizují vizualizovanou proměnnou, místo toho odhadují podobu spojitého rozdělení, kterou proměnná nabývá:

```{r geom-density}
#| warning: false
#| fig-asp: 0.5

ggplot(countries,
       aes(x = life_exp)) +
  geom_density()
```

Míru "vyhlazení" (*smoothing*) grafu hustoty je možné kontrolovat pomocí argument `bw` (*bandwidth* zkráceně). Nižší hodnoty povedou k menšímu vyhlazení. Někteří také mohou preferovat, pokud je plocha pod křivkou hustoty vybarvené, čehož lze docílit pomocí argumentu `fill`:

```{r}
#| warning: false
#| fig-asp: 0.5

ggplot(countries,
       aes(x = life_exp)) +
  geom_density(bw = 0.25, fill = "grey50")
```

Poslední možností je boxplot, který zobrazuje vybrané kvartily proměnné. Hranice krabice "krabice" zobrazují první a třetí kvartil, úsečka uvnitř krabice reprezentuje medián a "fousky" grafu reprezentují mezikvartilové rozpětí vynásobené konstantou (zpravidla 1,5):

```{r geom-boxplot}
#| warning: false
#| fig-asp: 0.5

ggplot(countries,
       aes(x = life_exp)) +
  geom_boxplot()
```

Z grafu výše je možné vyčíst, že medián naděje na dožití našich zemí je 81 let. První kvartil je zhruba 76,8 let a třetí kvartil je zhruba 81,5 let. Fousky grafy, které zpravidla reprezentují hranice pro odlehlá pozorování mají hodnoty 74,8 a 83,2 let.

## Vizualizace více proměnných

Vztah dvou numerických proměnných je typicky zobrazen pomocí bodového grafu, známého také jako *scatterplot*. Pro vytvoření bodového grafu stačí přiřadit jednu proměnnou na osu X a druhou na osu Y. Poté jen zobrazíme data pomocí funkce `geom_point()`:

```{r geom-point}
#| warning: false
#| fig-asp: 0.5

ggplot(countries,
       aes(x = hdi, y = life_exp)) +
  geom_point()
```

Pro lepší přehled může být užitečné přidat křivku vyjadřující vztah mezi proměnnými. Balíček `ggplot2` na to poskytuje užitečnou funkci zvanou `geom_smooth()`. Ve výchozím nastavení tato funkce zobrazí křivku reprezentující takzvanou *localy estimated scatterplot smoothing (loess)* regresi, neparametrickou techniku pro popis vztahů mezi numerickými proměnnými, včetně 95 % intervalů spolehlivosti:

```{r geom-point-loess}
#| warning: false
#| fig-asp: 0.5

ggplot(countries,
       aes(x = hdi, y = life_exp)) +
  geom_point() +
  geom_smooth()
```

Kromě *loess* regrese můžeme aplikovat také klasickou lineární regresi, pomocí argumentu `method = "lm"` . Také se můžeme zbavit intervalů spolehlivosti pomocí `se = FALSE`:

```{r geom-point-lm}
#| warning: false
#| fig-asp: 0.5

ggplot(countries,
       aes(x = hdi, y = life_exp)) +
  geom_point() +
  geom_smooth(method = "lm", se = FALSE)
```
